臺灣高等法院花蓮分院民事判決  
111年度再字第3號
再審原告    黑蒂‧貝林
再審被告    李延杰  
            李  林  
            李  丹
再審被告    行政院農業委員會林務局花蓮林區管理處
法定代理人  黃群策  
上列當事人間請求確認所有權存在等再審之訴事件，再審原告對
於中華民國111年1月18日本院110年度上字第12號確定判決提起
再審之訴，本院不經言詞辯論，判決如下：
    主  文
一、再審之訴駁回。
二、再審訴訟費用由再審原告負擔。
    事實及理由
一、按對於審級不同之法院就同一事件所為之判決，提起再審之
    訴者，專屬上級法院合併管轄。但對於第三審法院之判決，
    係本於第496條第1項第9款至第13款事由，聲明不服者，專
    屬原第二審法院管轄，民事訴訟法(下稱民訴法)第499條第2
    項定有明文。查再審原告不服本院110年度上字第12號判決
    （下稱原二審判決），提起第三審上訴，經最高法院以111
    年度臺上字第1446號判決駁回上訴確定（下稱原確定判決）
    ，是依前揭規定，再審原告依民訴法第496條第1項第13款規
    定對原二審判決、原確定判決提起再審之訴，自專屬本院管
    轄。
二、次按再審之訴，應於30日之不變期間內提起。前項期間，自
    判決確定時起算，判決於送達前確定者，自送達時起算；其
    再審之理由發生或知悉在後者，均自知悉時起算，民訴法第
    500條第1項、第2項前段分別定有明文。查原確定判決係於
    民國111年7月14日送達再審原告，有送達證書在卷可憑（見
    原三審卷第107、109頁），再審原告於111年8月12日提起本
    件再審之訴（見本院卷第5頁），自未逾民訴法第500條規定
    之30日不變期間。
三、再審原告主張：伊於上訴原三審法院期間翻找以前檔案照片
    ，發現花蓮縣○○鄉○○村○○○○○區第00號林班地內索道頭設施1
    、2，於79年間遭歐菲莉颱風摧毀，由伊公公鍾萬輝、伊配
    偶鍾誠良及訴外人鍾明智自80年起至87年間分年新建系爭流
    籠(即原二審判決所載兩造不爭執之事項一至三)等情之87年
    間所拍攝照片1張(再證二)；經與伊於原一審法院所提出之
    原證六照片2張(再證三、四)、於原二審法院所提出之上證
    四內政部營建署太魯閣國家公園管理處(下稱太管處)87年8
    月19日函文(再證五)等相互整合，可證系爭流籠為鍾萬輝興
    建並實際使用，李貴和、李誠勇均非系爭流籠之事實處分權
    人，李誠勇之子女即再審被告李延杰、李林、李丹(下稱李
    延杰等3人)即無繼承之可能，如經斟酌上開照片，伊可受較
    有利之裁判，爰依民訴法第496條第1項第13款規定提起本件
    再審之訴等語。並聲明：(一)原確定判決廢棄；(二)確認再
    審原告就索道頭設施1、2及工寮等地上物有事實上處分權存
    在；(三)再審及再審前第一、二、三審訴訟費用均由再審被
    告負擔。
四、再審被告方面：本件未經言詞辯論，無再審被告之聲明或陳
    述。
五、按有下列各款情形之一者，得以再審之訴對於確定終局判決
    聲明不服。但當事人已依上訴主張其事由或知其事由而不為
    主張者，不在此限：十三、當事人發現未經斟酌之證物或得
    使用該證物者，但以如經斟酌可受較有利益之裁判者為限。
    民訴法第496條第1項第13款定有明文。此規定乃為促使當事
    人在前訴訟程序事實審言詞辯論終結前，將已存在並已知悉
    而得提出之證物全部提出，以防止當事人於判決發生既判力
    後，濫行提起再審之訴，而維持確定裁判之安定性(最高法
    院107年度臺上字第46號判決參照)。所謂當事人發現未經斟
    酌之證物，係指前訴訟程序事實審之言詞辯論終結前已存在
    之證物，因當事人不知有此，致未經斟酌，現始知之者而言
    (最高法院110年度臺上字第2592號判決參照)。所謂得使用
    該證物，係指前訴訟程序事實審之言詞辯論終結前，雖知有
    該證物之存在，而因故不能使用，其後始得使用者而言。若
    在前訴訟程序事實審之言詞辯論終結前，尚未存在之證物，
    本無所謂發現，或因故不能使用，其後始得使用可言，自不
    得以之為再審理由(最高法院110年度臺聲字第1316號裁定參
    照)。又該款所定得使用未經斟酌之證物，必須當事人在客
    觀上確不知該證物存在致未斟酌現始知之，或依當時情形有
    不能檢出該證物者始足當之，倘按其情狀依一般社會之通念
    ，尚非不知該證物或不能檢出或命第三人提出者，均無該條
    款規定之適用(最高法院110年度臺上字第2215、1521號判決
    參照)。且須該證物一經斟酌，當事人即可受較有利益之裁
    判者為限(最高法院111年度臺上字第1139號判決參照)。
六、經查：
 (一)再證三、四、五，依再審原告之陳述(見本院卷第8、9頁)
     ，均係其在原二審法院言詞辯論終結前已提出，並經原二
     審法院斟酌，依前揭說明，均顯與民訴法第496條第1項第1
     3款規定不符。
 (二)又再證二與再證一、三、四、五綜合以觀，僅足證明鍾萬
     輝有在其子李誠勇所承租之第OO號林班地內，未經許可，
     擅自僱工以機械挖掘土方、整地、拓建道路及修建纜車等
     工程進行，而遭太管處依法裁罰等情，與本件待證事實為
     「上開索道頭設施及工寮等地上物之事實上處分權究係何
     人所有」(見本院卷第33頁)，係屬二事，當無從推翻原二
     審判決依證人即修建系爭流籠及工寮之李茂山、證人即鍾
     萬輝之配偶趙阿香(即再審原告之婆婆)之證詞、李貴和(即
     李誠勇之養父)與再審被告行政院農業委員會林務局花蓮林
     區管理處於67年4月15日簽訂之租賃契約書所附第OO號林班
     道路及索道（包括工寮）用地實測圖2紙、李貴和繼承人書
     立之拋棄同意書(載明李誠勇繼承李貴和之上開索道頭設施
     及工寮，並由鍾誠良為見證人等旨)及認證書等證據資料，
     認定上開索道頭設施及工寮為李貴和單獨所有，並依序由
     李誠勇、李延杰等3人繼承取得等事實。
 (三)綜前，再審原告所提出再證三、四、五，均係原二審法院
     言詞辯論終結前已提出，並經原二審法院斟酌，而再證一
     、二固係於原二審法院言詞辯論終結前已存在而未提出，
     惟依一般社會通念，顯難認原告客觀上確不知該證物存在
     ，或依當時情形有不能檢出該證物之情事，縱經斟酌，亦
     顯難認再審原告可受較有利益之判決，核與民訴法第496條
     第1項第13款規定之要件不合。
七、綜上所述，本件再審原告依民訴法第496條第1項第13款規定
    ，對原確定判決、原二審判決提起再審之訴，為無理由，應
    予駁回。
八、末按再審之訴，顯無再審理由者，得不經言詞辯論，以判決
    駁回之，民訴法第502條第2項定有明文。本件再審原告前開
    主張之再審事由，顯無理由，已如前述，爰不經言詞辯論，
    逕以判決駁回之。
據上論結，本件再審之訴顯無理由，依民訴法第502條第2項、第
78條，判決如主文。
中　　華　　民　　國　　111 　年　　9 　　月　　13　　日
                  民事庭審判長法  官  林信旭
                              法  官  廖曉萍
                              法  官  顏維助
以上正本係照原本作成。
如不服本判決，應於收受送達後20日內向本院提出上訴書狀，其
未表明上訴理由者，應於提出上訴後20日內向本院補提理由書狀
（均須按他造當事人之人數附繕本）。上訴時應提出委任律師或
具有律師資格之人之委任狀；委任有律師資格者，另應附具律師
資格證書及釋明委任人與受任人有民事訴訟法第466條之1第l項
但書或第2項（詳附註）所定關係之釋明文書影本。如委任律師
提起上訴者，應一併繳納上訴審裁判費。
中　　華　　民　　國　　111 　年　　9 　　月　　13　　日
                              書記官  秦巧穎
附  註：
民事訴訟法第466條之1（第1項、第2項）：
對於第二審判決上訴，上訴人應委任律師為訴訟代理人。但上訴
人或其法定代理人具有律師資格者，不在此限。
上訴人之配偶、三親等內之血親、二親等內之姻親，或上訴人為
法人、中央或地方機關時，其所屬專任人員具有律師資格並經法
院認為適當者，亦得為第三審訴訟代理人。